【裁判字號】    97,台上,6430
【裁判日期】    971211
【裁判案由】    常業詐欺
【裁判全文】
最高法院刑事判決            九十七年度台上字第六四三０號
上  訴  人  甲○○
            乙○○
            丙○○
            丁○○（原名許哲偽）
            戊○○
            己○○
            庚○○
            辛○○
            壬○○
            癸○○
            子○○
上列上訴人等因常業詐欺案件，不服台灣高等法院台中分院中華
民國九十五年二月二十二日第二審判決（九十四年度上訴字第一
九二０號，起訴案號：台灣台中地方法院檢察署九十二年度偵字
第二四七四七號，九十三年度偵字第六二０號），提起上訴，本
院判決如下：
    主  文
原判決撤銷，發回台灣高等法院台中分院。
    理  由
本件原判決維持第一審論上訴人甲○○、乙○○、丙○○、壬○
○、丁○○（原名許哲偽）、戊○○、己○○、庚○○、辛○○
、癸○○、子○○（下稱上訴人等十一人）以共同意圖為自己不
法之所有，以詐術使人將本人之物交付為常業罪，甲○○處有期
徒刑壹年陸月；乙○○、丙○○各處有期徒刑壹年肆月；壬○○
累犯，處有期徒刑壹年月；丁○○、戊○○、己○○、庚○○
、辛○○、癸○○、子○○各處有期徒刑壹年貳月；並均為相關
從刑宣告之判決。駁回檢察官及上訴人等十一人在第二審之上訴
。固非無見。
惟查：（一）「被告以外之人於偵查中向檢察官所為之陳述，除
顯有不可信之情況者外，得為證據。」民國九十二年二月六日修
正公布，同年九月一日施行之刑事訴訟法第一百五十九條之一第
二項雖有明文。然依司法院釋字第五八二號解釋理由闡釋：「為
確保被告對證人之詰問權，證人（含共同被告及其他具證人適格
之人）於審判中，應依人證之法定程序，到場具結陳述，並接受
被告之詰問，其陳述始得作為認定被告犯罪事實之判斷依據。」
「被告以外之人（含證人、共同被告等）於審判外之陳述，依法
律特別規定得作為證據者（刑事訴訟法第一百五十九條第一項參
照），除客觀上不能受詰問者外，於審判中，仍應依法踐行詰問
程序。」等意旨，刑事被告詰問證人之權利，係憲法保障之基本
訴訟權，不容任意剝奪。雖檢察官於偵查中訊問證人，不生應行
詰問程序之問題，但此項未經被告詰問之被告以外之人於偵查中
向檢察官所為之陳述雖例外地得為證據，然因未經被告詰問，仍
應認屬於未經合法調查之證據，此項詰問權之欠缺，應於審判中
由被告行使以資補正，而完足為經合法調查之證據。原判決引用
證人即被害人陳致仁、林士洪、陳憲昌（下稱陳致仁等三人）於
檢察官偵訊時之證述，資以證明上訴人等十一人犯罪證據之一（
見原判決第一０頁）。然查本件於第一審及原審審理期間，均未
使陳致仁等三人以證人身分具結陳述，並接受上訴人等十一人之
詰問，經甲○○委由其原審辯護人具狀聲請詰問陳致仁等三人（
見原審卷第一一九至一二三頁）；而其餘上訴人在原審亦均未表
示捨棄詰問該三名證人。乃原審於審判期日僅以提示陳致仁等三
人之偵訊筆錄並告以要旨代之，而未予上訴人等十一人詰問之機
會，難認已為合法之調查，有應於審判期日調查之證據而未予調
查之違法。又原判決如除去前開未經合法調查之陳致仁等三人偵
訊筆錄之證據，上訴人等十一人是否有原判決附表二編號五、九
、十所載詐欺陳致仁等三人之犯行，依卷內其他證據資料尚難憑
以認定，而仍欠明瞭。則原判決以：「本案事證既已臻明確，被
告甲○○聲請傳訊張銘河、陳建文、楊肅楷以外之其他被害人，
核無必要，自應駁回其聲請。」為由，駁回甲○○所為傳訊陳致
仁等三人部分之聲請，併難認為適法。（二）審判期日之訴訟程
序，專以審判筆錄為證，刑事訴訟法第四十七條定有明文。又未
經合法調查之證據，不得作為判斷之依據，刑事訴訟法第一百五
十五條第二項亦有明定；且同法第一百六十五條第一項規定：「
卷宗內之筆錄及其他文書可為證據者，審判長應向當事人、代理
人、辯護人或輔佐人宣讀或告以要旨。」此為事實審法院於審判
期日所應踐行之證據調查方法及程序，如未確實依照前述法定調
查方法，於審判期日踐行調查程序，而遽採為判決之基礎，即難
謂其判決於上開證據法則並無違背。原判決援引證人崔增祿（原
判決第一０頁第二一行誤載為崔曾祿）於檢察官偵訊時之證言，
資為證明上訴人等十一人犯罪證據之一（見原判決第一０頁）。
然依原審九十五年二月八日之審判筆錄所載，並未就該項證據踐
行前揭調查程序，有該次審判筆錄在卷可稽。原判決逕採上開未
經合法調查之證據，資為判斷上訴人等十一人犯罪之依據，難謂
符合前揭證據法則。以上或係上訴意旨所指摘，或為本院得依職
權調查之事項，應認原判決有撤銷發回更審之原因。又原判決附
表二編號十關於陳憲昌遭詐騙金額欄部分，仍援第一審判決附表
記載「……台灣大哥大信費用」等情，文字似有遺漏，且該部分
詐欺金額未臻明白。案經發回，宜併注意及之。
據上論結，應依刑事訴訟法第三百九十七條、第四百零一條，判
決如主文。
中    華    民    國  九十七  年   十二   月   十一   日
                      最高法院刑事第十庭
                          審判長法官  邵  燕  玲
                                法官  李  伯  道
                                法官  孫  增  同
                                法官  李  英  勇
                                法官  林  錦  芳
      本件正本證明與原本無異
                                      書  記  官
中    華    民    國  九十七  年   十二   月   十六   日
                                                      V


司法院資訊處製作；財團法人民間司法改革基金會備份。
